Inventaris van het archief van de Commissie van Onderzoek betreffende het Lager Nijverheidsonderwijs voor Jongens, (1946) 1947-1949
Nationaal Archief, Den Haag
Ministerie van Onderwijs en Wetenschappen: Commissie van Onderzoek betreffende het Lager Nijverheidsonderwijs voor Jongens
Cie. Lager Nijverheidsonderwijs
1946-1949
merendeel 1947-1949
O27583
0.10 meter; 12 inventarisnummers.
Normale geschreven, getypte en gedrukte documenten.
Nationaal Archief, Den Haag
commissie van onderzoek betreffende het lager Nijverheidsonderwijs voor jongens 1947-1949
Het archief bevat stukken en nota's, rapporten van subcommissies en het eindrapport.
Archiefvorming
Geschiedenis van de archiefvormer
Opdracht van decommissie van onderzoek betreffende het lagernijverheidsonderwijs voor jongens
De nijverheidsonderwijswet heeft in ruime mate voldaan aan haar doel zodat het nijverheidsonderwijs een gestage groei heeft kunnen doormaken. Om echter te kunnen beantwoorden aan de eisen des tijds, gelet op de veranderde omstandigheden, was uitbreiding nodig van het N.O. in kwantitatief en kwalitatief opzicht. Teneinde de mogelijkheden hiervan te onderzoeken en te bezien welke wijzigingen in de richtlijnen voor het lager nijverheidsonderwijs op grond van de resultaten van het onderzoek nodig waren, besloot de minister bij beschikking van 22 april 1947, no 3914 afdeling nijverheidsonderwijs een adviescommissie in te stellen.
In hoofdlijnen kwam de opdracht van de commissie op het volgende neer.
Formuleren van eisen, waaraan het lager nijverheidsonderwijs in de huidige omstandigheden moet voldoen, een en ander tegen de achtergrond van titel 1 van de N.O.-wet en rekening houdend met diverse aspecten als tijdstip van overgang van lager- naar nijverheidsonderwijs, toelatingseisen, opleidingsduur, vormingsaspecten, bijzondere groepen etc.
Zo nodig hierbij ook de opleiding en pedagogische vorming van de leerkrachten in de beschouwing betrekken.
De commissie kan zich ter plaatse op de hoogte stellen van de situatie en zonodig tussentijds rapport uitbrengen.
De aandacht van de commissie richtte zich voornamelijk op het onderwijs aan de ambachtsscholen, de avondscholen met inbegrip van de scholen voor de binnenvaart en aan de lerarenopleiding.
Binnen de commissie hebben verschillende subcommissies onderzoeken verricht. Achtereenvolgens hadden zij de opdracht:
Subcommissie I 'Het uitwerken van een concreet voorbeeld (bouwvakkers) in verband met de vraag tot welk peil van vakbekwaamheid de ambachtsschool behoort op te leiden, mede in verband met de overgang naar het bedrijf; van deze opleiding een ontwerp-leerplan samen te stellen'.
Subcommissie II: antwoord op de volgende vragen te vinden:
Welke vakinrichtingen worden aan de ambachtsscholen nodig geacht?
Welke graad van bekwaamheid dient in elk der vakrichtingen te worden bereikt?
Aan welke graad van bekwaamheid moet het onderwijs aan een ambachtsschool voldoen?
Welke wijzigingen dienen in dit verband in de bestaande leerplannen te worden aangebracht?
Subcommissie III: te onderzoeken of de voorbereidende klasse ondergebracht diende te worden bij de gewone lagere school danwel de ambachtsschool en welke leerlingen toegelaten zouden moeten worden tot de voorbereidende klasse.
Subcommissie IV: een onderzoek te verrichten naar de opleiding van leraren.
Subcommissie V: een onderzoek in te stellen naar het onderwijs aan de avondscholen en het nagaan van de wenselijkheid en mogelijkheid van veranderingen in verband met de aansluiting op de ambachtsscholen en het bedrijf en in verband met het aanvullend theoretisch onderwijs voor de opleiding volgens het leerlingstelsel.
Subcommissie VI: na te gaan, welke wijzigingen en aanvullingen nodig waren om het vakonderwijs aan schippers meer aan het gestelde doel te doen beantwoorden.
Subcommissie VIl: te onderzoeken welke eisen dienden te worden gesteld aan het A.V.O. aan ambachtsscholen en avondscholen. In het bijzonder zou daarbij aandacht geschonken moeten worden aan de sociale en culturele zijde van het onderwijs.
De commissie bracht op 1 december 1948 haar rapport uit aan de minister van O., K. en W. Bij ministeriële beschikking van 14 april 1949 nr 19283 N.O. 1 werd de commissie ontbonden.
Samenstelling van de commissie van onderzoek betreffende het lagernijverheidsonderwijs voor jongens
lid en voorzitter:
mr ir M. Goote, chef van de afdeling Nijverheidsonderwijs van het ministerie van O., K. en W.
lid en plaatsvervangend voorzitter:
J.L.G. Faber inspecteur van het Nijverheidsonderwijs.
Leden:
Ir W.L. Lakerveld, chef van het bureau Industriële Ontwikkeling van het ministerie van Economische Zaken
G.C.M. Hardebeck, secretaris van de stichting 'Bemetel' te 's-Gravenhage
R.C. van Ree, inspecteur van de arbeid
G. Widdershoven, wnd hoofdinspecteur van het lager onderwijs in de le hoofdinspectie te Venlo
Ir M. de Wolff, chef van de afdeling Vakontwikkeling van het Rijksarbeidsbureau van het ministerie van Sociale Zaken
C. van de Lende, voor de stichting van de Arbeid
Ir S.H. Stoffel, voor de stichting van de Arbeid
G. van Dongen, bisschoppelijk inspecteur van het nijverheidsonderwijs te Roosendaal
J.P.J. van de Bergh, directeur van de Christelijke Ambachtsschool te Rotterdam
B. de Boer, directeur van de ambachtsschool te Epe
G. Mulder, directeur van de ambachtsschool te Doetinchem
P.M. Rasenberg, directeur van de gemeentelijke ambachtsschool te Veghel
M.M. Schipper, directeur van de ambachtsschool te Hoogeveen
P. Veldstra, leraar aan de nijverheidsschooi van het Koninklijk Onderwijsfonds voor de scheepvaart te Amsterdam.
secretaresse:
Mej. Mr J.C. de Niet, hoofdcommies aan het ministerie van Onderwijs Kunsten en Wetenschappen.
In mei 1947 werd als lid toegevoegd:
Ir F.C.M. Vogels, adjunct-directeur van de plaatselijke telefoondienst te Amsterdam als vertegenwoordiger van het staatsbedrijf der P.T.T. in december 1947 vervangen door H.J. Weesels, chef van de centrale werkplaats der P.T.T. te 's-Gravenhage.
Ir M. de Wolff werd in juni 1947 ontheven van zijn werkzaamheden. In zijn plaats werd aangewezen G.H. Trines, chef van de afdeling Vakontwikkeling van het Rijksarbeidsbureau van het ministerie van Sociale Zaken. Op verzoek van de Stichting van de Arbeid werd de commissie in juli 1947, aangevuld met de leden J. Schipper, L. Stamhuis, G. van Twist en J. Veldman.
Op eigen verzoek werd de heer G. van Dongen in oktober 1948 ontheven van zijn functie als lid van de commissie.
Geschiedenis van het archiefbeheer
Het archief van de commissie is afkomstig uit het archief van de afdeling Nijverheidsonderwijs 1918-1975 en retour gezonden aan het ministerie van Onderwijs en Wetenschappen door de Centrale Archiefselectiedienst (CAS) te Winschoten, waar het Nijverheidsonderwijs archief in bewerking was. De reden voor het terugzenden was het feit dat de archiefvorming gescheiden van het Nijverheidsonderwijs plaats had gevonden, zodat het als 'vreemd archief' aangemerkt moest worden. Het commissie-archief bestaat slechts uit één doos.
De verwerving van het archief
De rechtstitel is (nog) onbekend
Inhoud en structuur van het archief
2.14
Selectie en vernietiging
Uit het archief van de commissie heeft geen noemenswaardige vernietiging plaatsgevonden.
Aanwijzingen voor de gebruiker
Openbaarheidsbeperkingen
Volledig openbaar.
Materiële beperkingen
Aanvraaginstructie
Openbare archiefstukken kunnen online worden aangevraagd en gereserveerd. U kunt dit ook via de terminals in de studiezaal van het Nationaal Archief doen. Om te kunnen reserveren dient u de volgende stappen te volgen:
U maakt een profiel aan op www.gahetna.nl, en logt vervolgens in
Via de archiefinventaris (alleen de beschrijvingen met rode nummers) selecteert u het gewenste archiefstuk door op de knop 'Reserveren' te klikken
In het volgende scherm geeft u aan op welke dag u het archiefstuk wilt inzien
Indien u zich bevindt in de studiezaal en een tafelnummer heeft ontvangen kunt u dit nummer vermelden. Als u geen tafelnummer heeft kunt u tafelnummer 777 laten staan
Vervolgens bevestigt u uw reservering door deze te versturen.
Verwant materiaal
Beschikbaarheid van kopieën
Beschrijving van de series en archiefbestanddelen
- Niet naar onderwerp ingedeelde stukken, A
  - Agenda's en verslagen van de vergaderingen van de commissie, met bijlagen., 1947-1948; 1; 1 omslag
- Naar onderwerp ingedeelde stukken, B
  - Stukken betreffende de instelling, samenstelling en taak van de commissie en subcommissies en de opheffing van de commissie., 1946-1949; 2; 1 omslag
  - Nota betreffende de aansluiting van de lagere school met de ambachtsschool., 1947; 3; 1 stuk
  - Nota's met opmerkingen en voorstellen tot wijziging van de vakopleiding aan lagere nijverheidsscholen voor jongens., 1947; 4; 2 stukken
  - Stukken betreffende een verslag van een studiereis in Zwitserland inzake de vakopleiding metaal., 1947; 5; 1 omslag
  - Stukken betreffende de toelatingseisen voor de lagere nijverheidsscholen voor jongens., 1947; 6; 1 omslag
  - Nota betreffende de wensen ten aanzien van het schippers-onderwijs in de kringen van het onderwijsfonds en de inspecteur van het N.O., 1947; 7; 1 stuk
  - Concepten van het rapport van de commissie., 1948; 8; 1 omslag
  - Ingekomen brieven betreffende reacties op het concept-rapport en het rapport van de commissie., 1948-1949; 9; 1 omslag
  - Lijst met vragen voor het bezoeken van nijverheidsscholen voor jongens., Z.j.; 10; 1 stuk
  - Nota's betreffende een onderzoek naar de tweejarige cursus op de ambachtsscholen., Z.j.; 11; 2 stukken
- Subcommissies, C
  - Rapporten van de diverse subcommissies., 1947-1948; 12; 1 omslag